【裁判字號】    99,重訴,811
【裁判日期】    991103
【裁判案由】    土地所有權移轉登記
【裁判全文】
臺灣臺北地方法院民事判決             99年度重訴字第811號
原      告  饒傅素瑛
訴訟代理人  黃正淮律師
被      告  陳錫堯
訴訟代理人  黃德賢律師
上列當事人間請求土地所有權移轉登記事件，本院於民國99年10
月27日言詞辯論終結，判決如下：
    主  文
原告之訴駁回。
訴訟費用由原告負擔。
    事實及理由
一、原告主張：被告前於民國53年11月13日，先將其所有坐落臺
    北縣新店市○○段105地號土地（即重測前新店鎮○○○段
    十四張小段第129-1地號土地，下稱「系爭105地號土地」）
    中之700坪部分，以新臺幣（下同）7萬元之代價出賣予原告
    ；復於同年12月29日，再出售其所有坐落同地段106地號土
    地（即重測前新店鎮○○○段十四張小段第129-37地號土地
    ，下稱「系爭106地號土地」）中之923.91坪（應為932.91
    坪之誤載）予原告（下稱系爭土地買賣契約），價金均已於
    54年2月間全數付訖，被告亦旋將上開兩筆土地點交由原告
    使用，並交付土地所有權狀。嗣兩造於辦理上開土地之移轉
    登記時，始發現該兩筆土地均屬農地，依當時土地法第30條
    第1項前段規定之限制，原告因不具備自耕農身分，無法登
    記為該兩筆土地之所有權人，雙方乃於54年2月間，再以口
    頭協議成立第二次買賣契約（下稱第二次買賣契約），約定
    待日後法令變更而得為移轉登記時，再行辦理，系爭土地買
    賣契約自應合乎民法第246條第1項但書及第2項之規定，而
    仍為有效。查上開規定已於89年1月26日刪除，原告自得依
    系爭土地買賣契約及第二次買賣契約，請求被告辦理移轉登
    記。又因系爭105地號土地業經政府徵收，故本件僅就系爭
    106地號部分為請求等語。並聲明：被告應將坐落臺北縣新
    店市○○段第106地號土地（即重測前新店鎮○○○段十四
    張小段第129-37地號土地）所有權應有部分212548分之2103
    12移轉登記予原告。
二、被告則以：兩造固曾於53年11月13日就系爭105、106地號土
    地簽訂買賣契約，然上開兩筆土地之地目均為「旱」，屬於
    農地，原告既非自耕農，系爭土地買賣契約中復未有「嗣後
    可過戶給非自耕農時，即無條件辦理移轉登記」之約定，依
    當時有效之土地法第30條第1項前段及民法第246條之規定，
    兩造間係以不能之給付為買賣標的，所訂立之土地買賣契約
    應屬自始無效，且不因現行土地法已刪除上開限制而異。原
    告雖又主張：兩造事後曾協議待日後法令變更而得為移轉登
    記時，被告願無條件辦理，及原告曾多次委請其女兒饒餘杏
    、饒餘敏及訴外人蘇吳月雲請求被告移轉土地登記，被告均
    未表示反對等情，然被告予以否認；況縱使上情為真，亦非
    「契約成立」當時之約定，不足使自始無效之買賣契約因而
    治癒成為有效，原告依據系爭土地買賣契約為本件請求，應
    屬無據。退步言，即使系爭土地買賣契約有效，原告就系爭
    106地號土地部分亦僅給付8成價金，尚有2成價款未付，且
    原告僅購買該地號土地中之930.91坪，扣除原告不予請求之
    系爭105地號土地上之700坪土地後，原告所得請求部分僅餘
    230.91坪，其訴請被告移轉登記系爭106地號土地所有權應
    有部分212548分之210 312（折合坪數為636.15447坪），亦
    顯無理由等語置辯。並聲明：原告之訴駁回。
三、兩造不爭執事項：
  (一)被告前於民國53年11月13日，將其所有坐落臺北縣新店市○
    ○段105地號土地（即重測前新店鎮○○○段十四張小段第
    129-1地號土地）中之700坪部分，以7萬元之代價出賣予原
    告。
  (二)被告復於53年12月29日，再與原告簽訂系爭土地買賣契約，
    出售其所有坐落同地段106地號土地（即重測前新店鎮○○
    ○段十四張小段第129-37地號土地）中之932.91坪予原告。
  (三)原告於簽訂系爭土地買賣契約時，不具備自耕農身分。
四、得心證之理由：
    原告主張兩造於簽訂上開系爭土地買賣契約後，因發現有前
    述無法移轉之情事，乃與被告口頭協議待日後法令變更使不
    能情形除去後，再行辦理移轉登記，合於民法第246條第1項
    但書及第2項所定情形，系爭土地買賣契約應為有效，否則
    亦得依該口頭協議即第二次買賣契約請求被告移轉系爭106
    地號土地等語，被告則否認有該協議存在，並以前揭情詞置
    辯。從而本件之爭點厥為：系爭土地買賣契約是否因自始給
    付不能而歸於無效？第二次買賣契約是否存在？茲說明如下
    ：
  (一)系爭土地買賣契約已因自始給付不能而無效：
  1.按以不能之給付為契約標的者，其契約為無效。但其不能情
    形可以除去，而當事人訂約時並預期於不能之情形除去後為
    給付者，其契約仍為有效；附停止條件或始期之契約，於條
    件成就或期限屆至前，不能之情形已除去者，其契約為有效
    ，民法第246條第1項、第2項分別定有明文。次按私有農地
    所有權之移轉，其承受人以能自耕者為限，此亦為89年1月2
    6日修正刪除前之土地法第30條第1項所明定。準此，於上開
    修正日前，私有農地所有權之移轉，其承受人以能自耕者為
    限，如承買人當時係無自耕能力之人，須於訂約時約定由承
    買人指定登記與任何有自耕能力之第三人，或具體約定登記
    於有自耕能力之特定第三人，或約定待承買人自己有自耕能
    力時為移轉登記，或其他預期於不能之情形除去後為給付者
    ，其契約始為有效，否則，即係以不能之給付為契約標的，
    依民法第246條第1項前段規定為無效（最高法院95年度台上
    字第1682號判決意旨可參）。
  2.查系爭106地號土地地目為「旱」，使用分區及使用地類別
    則為空白，有土地登記謄本1紙附卷可稽（見本院卷第8頁）
    ，符合地政機關對刪除前土地法第30條規定執行範圍之解釋
    ，亦有內政部70年3月20日臺內地字第10409號函可資參照，
    是本件應有刪除前土地法第30條之適用，合先敘明。而原告
    係無自耕能力之人，不具承受系爭土地移轉登記之適格性等
    事實，亦為兩造所不爭執，揆諸前揭說明，兩造除於訂約時
    即明白約定如上，否則系爭土地買賣契約應歸於無效。經查
    ，原告主張系爭106及105地號土地之買賣實乃同一筆交易，
    故系爭105地號土地買賣契約內之所有條款對於系爭106地號
    土地之買賣皆應援用，然綜觀上開契約全文，均查無任何須
    將土地移轉予有自耕能力之第三人、或應於不能之情形除去
    後為給付之約定（見本院卷第12-15頁）。參以原告屢次自
    承：兩造於簽訂系爭土地買賣契約時，尚不知有上開土地法
    之限制，乃至嗣後辦理移轉登記時始予查悉等語、證人即締
    約時在場協助通譯之人蘇吳月雲證稱：簽約的時候他們不知
    道土地日後不能移轉登記，代書簽約當時也沒有跟他們講土
    地不能移轉，是事後要辦理土地移轉的時候才說的等情（見
    本院99年9月17日準備程序筆錄第2至3頁），益徵兩造於訂
    約時，確不知系爭土地買賣契約有因給付不能而無效之情事
    ，自無另為上開約定之可能。
  3.至原告另主張：伊於締約後發現無法辦理移轉時，即旋於54
    年2月間與被告口頭成立第二次買賣契約，協議待日後法令
    解禁再行辦理移轉登記，且曾分別於68年、83年、91年、93
    年及94年間多次委請訴外人饒餘杏、饒餘敏及蘇吳月雲與被
    告洽談移轉土地事宜，被告從未否認前揭買賣契約之效力，
    其後竟因要求伊補貼土地稅額及物價上漲比例不成，拒不依
    約配合辦理上開兩筆土地之移轉登記一節，縱然屬實（詳參
    後述），惟按當事人間是否有預期於不能之情形除去後為給
    付之約定，應以當事人訂約時決之，此乃民法第246條第1項
    但書所明定；依該規定之反面解釋，縱該不能之情形嗣後已
    除去，或當事人於訂約後另約定應於不能之情形除去後為給
    付，仍難謂契約非以不能給付為標的。原告既自承兩造乃於
    訂約後始另行成立第二次買賣契約，依前所述，即不得以此
    為由，而認系爭土地買賣契約並無不能給付之情事；而原告
    主張被告於68年、83年、91年、93年及94年間均曾肯認系爭
    土地買賣契約之效力並同意辦理移轉等情，依同一解釋之結
    果，亦不足使自始當然無效之契約成為有效，自不待言。又
    系爭土地買賣契約中並未約定停止條件或始期，此有該買賣
    契約在卷可查，則原告復空言主張系爭土地買賣契約依民法
    第246條第2項規定應為有效云云，亦屬無據。
  (二)原告並未證明第二次買賣契約確實存在：
    按當事人主張有利於己之事實者，就其事實有舉證之責任，
    民事訴訟法第277條前段定有明文。本件原告主張兩造曾於5
    4年2月間口頭成立第二次買賣契約，約定應待日後不能之情
    形除去即法令變更後再行移轉等情，既為被告所否認，原告
    自應就上開事實負舉證責任。原告主張上情，無非係以證人
    蘇吳月雲證稱：兩造確有上開協議，且被告於68年、83年、
    91 年、93年及94年均曾再次肯認契約效力等語，及被告明
    知無法移轉，然為確認買賣契約之效力，仍點交系爭106地
    號土地並交付土地所有權狀予原告使用迄今等事實為憑。惟
    查，倘第二次買賣契約確實存在，兩造理應維持現狀，待法
    令變更後再行辦理移轉登記；而上開規定係於89年間廢止，
    則原告何有於68年及83年間，明知法令尚未變更，系爭土地
    仍無移轉予原告之可能之際，即委託證人蘇吳月雲前往與被
    告洽談移轉事宜之必要？可見證人所言之真實性，已非無疑
    。且兩造係早於53年間成立系爭買賣契約，雙方係如何預見
    法令日後可能廢止，使本件土地之移轉成為可能，而為上開
    約定，亦有可疑。復參以土地買賣契約書第2條之約定，系
    爭106地號土地之買賣價金尾款，應由甲方（即原告）於乙
    方（即被告）將土地移轉登記手續之證件備全交與甲方辦理
    時付清（見本院卷第35頁），可知本件應先由被告交付土地
    所有權狀予原告後，始由原告辦理移轉登記，是以，原告主
    張本件係因代書發現無法完成移轉登記後，原告為再次確認
    有出賣系爭106地號土地之意思，始行交付土地權狀云云，
    即與事實不符，而無足採。此外，原告並未提出其他事證以
    實其說，其主張有第二次買賣契約存在，即難採信。
  (三)況查，本件買賣標的為系爭106地號土地中之932.31坪，為
    兩造所不爭，並有收價款收據在卷足憑（見本院卷第18頁）
    ，堪信為真。是縱認系爭土地買賣契約或第二次買賣契約有
    效存在，原告所得主張移轉登記之客體亦應以契約所定內容
    為限。本件原告起訴請求被告移轉系爭106地號土地所有權
    應有部分212548分之210312，顯與契約意旨不符，自難准許
    。而原告空言當時係向被告購買持分，契約指定之坪數範圍
    即為其分管部分云云，亦乏其據，而無從採認。
五、綜上所述，兩造既於訂約時均不知系爭土地有不能移轉予原
    告之情事，故未約定應於不能之情形除去後為給付，或約定
    停止條件或始期，系爭土地買賣契約應為無效。原告另主張
    有第二次買賣契約存在一節，迄言詞辯論期日止，均未能證
    明為真，尚不足採信。從而，原告依據系爭土地買賣契約或
    第二次買賣契約，請求被告移轉系爭土地移轉登記，均無理
    由，應予駁回。
六、本件事證已臻明確，兩造其餘攻擊防禦方法及所提證據，於
    判決結果不生影響，爰不一一論列，併此敘明。
七、訴訟費用負擔之依據：民事訴訟法第78條。
中    華    民    國    99    年    11    月     3    日
                  民事第三庭  審判長法  官  郭美杏
                                    法  官  陳怡雯
                                    法  官  吳若萍
以上正本係照原本作成。
如對本判決上訴，須於判決送達後20日內向本院提出上訴狀。如
委任律師提起上訴者，應一併繳納上訴審裁判費。
中    華    民    國    99    年    11    月     3    日
                                    書記官  劉英權

司法院資訊處製作；財團法人民間司法改革基金會備份。
